【裁判字號】    90,台上,6169
【裁判日期】    901011
【裁判案由】    因被告等過失致人於死案件
【裁判全文】
最高法院刑事判決                                九十年度台上字第六一六九號
    上訴人  台灣高等法院檢察署檢察官
    被  告  甲○○
            乙○○
            丙○○
右上訴人因被告等過失致人於死案件，不服台灣高等法院中華民國八十八年四月二十
一日第二審更審判決（八十七年度重上更(四)字第五二號，起訴案號：台灣台北地方法
院檢察署八十一年度偵字第一七五六○號），提起上訴，本院判決如左：
    主  文
原判決撤銷，發回台灣高等法院。
    理  由
本件原判決認定被告甲○○與乙○○係夫妻，共同在台北市○○路○段九十號經營私
立健康幼稚園，由乙○○任董事長，除為該幼稚園之代表人外，並擔任園長及內部教
學工作，甲○○任董事，負責有關行政事項之策劃及執行。被告丙○○為該幼稚園老
師兼總務主任，襄助處理行政事務。健康幼稚園原定民國八十一年五月八日舉辦春季
旅遊教學活動，租車前往新竹縣小叮噹科學園區○○○○道擔任總領隊，丙○○負責
租用遊覽車等事宜，丙○○向雙田通運有限公司（下稱雙田公司）洽租遊覽車五部，
雙田公司因遊覽車僅有二部，乃另向中信公司借調三部。迨八十一年五月八日，因適
逢下雨，遂順延至同年月十五日舉辦。十五日當天，雙田公司除仍向中信公司調借三
部外，另向由連麗雲實際負責之泰北交通事業有限公司（下稱泰北公司）借調二部車
，甲○○並臨時變更行程，改前往新竹縣六福村野生動物園。園長乙○○、領隊甲○
○、總務主任丙○○於行車前均應注意並能注意，竟疏未注意依台北市教育局頒布亦
適用於幼稚園之「台北市國民中小學校外教學活動實施要點」規定，未切實親自妥為
檢查車輛之安全性能，如安全門能否開啟，滅火器有否放置指定位置及是否堪用，車
上有否放置危險易燃物等，竟僅導護學生依序就坐。而泰北公司當天派由司機楊清友
駕駛之ＡＡ－五八一號營業大客車，安全門側原可供泡茶使用之活動式桌椅，已改裝
成固定僅可分段式前掀、後傾而不能前移之座椅，使原有空間變小，座椅扶手與安全
門把手間距僅剩四公分寬，安全門因年久失修致反鎖卡住，且未附加安全門標示及使
用說明，遇緊急事故時，影響安全門之逃生作用；該車部分老舊設備亦未經汰換，滅
火器已逾三年有效期限，復棄置在車輛下層行李箱內，未依規定懸掛於車內明顯易取
之處，逢緊急狀況無法立即取用；車上駕駛座之電源變壓器係使用未具自動斷電功能
之舊品，無法固定，且輸出、輸入端分列兩側，線路橫跨其上銜接，變壓器旁並放置
小瓶裝液態瓦斯、鐵樂士噴漆、殺蟲劑等易燃物品多罐，極易爆炸起火燃燒。甲○○
、乙○○、丙○○因未查覺ＡＡ－五八一號營業大客車之安全設備欠缺，無從命其改
善或換車，即由該車司機楊清友搭載園童、家長、老師等共五十三人，自台北市出發
沿中山高速公路南下。同日上午十一時四十五分許，車下交流道續往龍潭方向，途經
桃園縣平鎮市○○路三五一號天輪化工公司前路段時，因車行震動變壓器，致使老舊
之電源線發生短路，旋即引燃其旁之液態瓦斯、鐵樂士噴漆及殺蟲劑而爆炸起火燃燒
。起火後，由於車廂內座椅裝潢材料均屬易燃品，火勢迅即往後延燒，此時楊清友除
開啟右前車門讓乘客逃離外，並擠向後座欲開啟安全門，惟因間距太小，安全門年久
失修致反鎖卡住無法打開，經其踢破安全門玻璃先行爬出車外，與路人鄒年庭、彭華
君等人合力搶救數名受傷園童羅文菁（兩側膝部擦傷）、侯秉奇（眼睛濃煙灼傷）、
龔銘隆（顏面及左手灼傷）、陳禹豪（顏面、雙耳殼、兩側上肢灼傷）、李雨珊（顏
面、兩側上肢灼傷）、何其威（顏面、兩側耳殼灼傷）、林廷瀚（顏面、頸、前胸、
兩側上肢、右大腿灼傷，以上過失傷害部分未據告訴）。其間隨車小姐于桂英奔至行
李箱取持滅火器，惟該滅火器已逾年限而失效，無法噴出乾粉滅火。嗣經路人報警出
動消防車灌救，至十二時二十五分許，始將火勢撲滅，但大客車已全部燒燬，車內園
童侯乃維、林子雁、呂有剛、賴勃宇、卓立、萬彥伶、雷昱誠、楊承憲、邱美瑜、王
威勝、黃星雲、王振宇、廖若華、黃愉涵、沈子婷、劉必涵、周家睿、葉璦菱、劉世
瑤、許書瑋、老師林靖娟及家長李瑞蘭、褚玉惠因逃生不及，悉數葬身火窟等情。因
而撤銷第一審判決，改判論處被告等因過失致人於死罪刑，固非無見。
惟查(一)、刑法第二百七十六條第二項所謂之業務，係指以反覆同種類之行為為目的之
社會活動而言。故一人不以一種業務為限，如一人同時兼有二種或二種以上之業務，
而在某一種業務上有過失致人於死之行為，即應負其業務過失致人於死罪責。原判決
以被告等係健康幼稚園之教職員，其業務在於教學，該教學之業務，本身並非致他人
身體生命於危險之行為，與其他執行業務，有致他人生命、身體危險者，顯不相同。
此次健康幼稚園所辦戶外教學活動，係向外租車，該幼稚園僅係汽車使用人，運送學
生之行為非其業務或附隨業務，依一般客觀之評價，尚難認被告等對於汽車之檢查有
與遊覽車公司負責人及司機有相同之特別注意義務，因而論被告等普通過失致人於死
罪（原判決理由三）。然原判決事實欄及理由說明另又謂：乙○○擔任健康幼稚園園
長及內部教學工作，等同國小校長之職，為戶外教學活動之主要負責或主辦人員。甲
○○為該幼稚園之董事，實際負責該幼稚園有關行政事項之策劃及執行，並擔任此次
戶外教學之總領隊。丙○○為該幼稚園教師，兼總務主任，襄助處理行政事務，並負
責此次戶外教學租車事宜，依台北市政府教育局所頒布亦適用於幼稚園之台北市國民
中小學校外教學活動實施要點之規定，於行車前均有檢查車輛之安全性能之義務，而
竟疏於檢查致肇事等情。如果無訛，則乙○○與丙○○除教學業務外，是否尚兼辦其
他行政業務，甲○○除負責行政業務外，是否亦兼有教學業務，彼等依上述校外教學
實施要點之規定，於行車前檢查其租用車輛之安全性能，究竟是否與其教學業務之附
隨業務或是其兼辦之行政業務有關，或與二者均不相關﹖如其非屬教學業務之附隨業
務，是否亦非其兼辦之行政業務，仍有欠明瞭而待究明。原判決對此未詳予調查釐清
，剖析明白，遽予認定被告等僅成立普通過失致人於死罪而為判決，自有可議。(二)、
原判決以依教育部八十六年九月十五日台訓(一)字第八六一○一九一○號函，謂「學生
乘坐汽車集體旅行遵守事項」，不適用於幼稚園學生，自不能據此而為被告等注意業
務之依據（原判決理由四）。然依卷附教育部八十二年五月六日台八二國字第○二四
四六九號函，說明：(三)、「學生乘坐汽車集體旅行遵守事項」適用於幼稚園學生。另
，幼稚園並應依主管教育行政機關之相關法令切實遵照辦理（第一審卷(一)第二一○頁
）。教育部函之意旨前後齟齬，何者為正確，攸關被告等過失責任之認定，自有再調
查說明之必要。原判決對此亦未詳予調查究明，尚有未洽。檢察官上訴意旨指摘原判
決不當，尚非無理由，應認仍有撤銷發回更審之原因。
據上論結，應依刑事訴訟法第三百九十七條、第四百零一條，判決如主文。
中      華      民      國     九十     年      十      月     十一     日
                              最高法院刑事第四庭
                                  審判長法官  董  明  霈
                                        法官  丁  錦  清
                                        法官  林  茂  雄
                                        法官  王  居  財
                                        法官  張  祺  祥
      右正本證明與原本無異
                                              書  記  官
中      華      民      國     九十     年      十      月     十六     日


司法院資訊處製作；財團法人民間司法改革基金會備份。
